【裁判字號】    88,訴,3992
【裁判日期】    890303
【裁判案由】    確認債權不存在
【裁判全文】
臺灣臺北地方法院民事判決  八十八年度訴字第三九九二號
    原      告  乙○○○
    訴訟代理人  陳俊斌律師
                林永頌律師
                辜郁雯律師
                尤伯祥律師
    被      告  甲○○      住台北縣新店市○○里○鄰○○路○段六七巷十六號
                              .
    訴訟代理人  丙○○○    住台北縣中和市○○路四十九巷二十九弄十號一樓
右當事人間確認債權不存在等事件，本院判決如左：
    主      文
確認兩造於民國八十七年十二月一日就坐落台北縣新莊市○○○段第一○五之二、一
○六、一○六之六地號土地訂立之買賣契約，被告對原告之回復原狀請求權不存在。
被告應將台北縣新莊市○○○段第一○五之二、一○六、一○六之六地號土地之所有
權狀返還原告。
訴訟費用由被告負擔。
本判決第二項於原告以新台幣壹仟伍佰元或同額之中國信託商業銀行可轉讓定期存單
供擔保後，得假執行。
    事      實
甲、原告方面：
    一、聲明：
      （一）如主文第一項所示。
      （二）如主文第二項所示。
      （三）第二項聲明，原告願提供現金或同額之中國信託商業銀行可轉讓定期存
            單為擔保，請准宣告假執行。
    二、陳述：
      （一）兩造於民國（下同）八十七年十二月一日，就坐落台北縣新莊市○○○
            段第一○五之二、一○六、一○六之六地號土地訂立買賣契約，約定被
            告向原告買受上開土地，總價新台幣（下同）二億八千萬元，被告已依
            約給付第一次款五百萬元，然依契約約定，被告應支付第二次款一千五
            百萬元，其中包括七百五十六萬二千五百八十七元應於八十七年十二月
            十五日前給付予中國信託商業銀行股份有限公司（下簡稱「中國信託銀
            行」），以塗銷假扣押之查封，其餘第二次款應簽發八十八年一月十五
            日之票據給付原告。詎被告未依約定於八十七年十二月十五日前給付中
            國信託銀行前揭約定款項（僅支付其中三百九十萬七千二百四十元），
            致假扣押查封無法塗銷，原告動彈不得，亦不易再予出售，被告顯已構
            成給付遲延之違約行為，為此原告曾於八十八年六月一日以北港郵局第
            二二九號及八十八年六月十日以北港郵局第二四七號存證信函催告被告
            履行，但被告仍置之不理，不依約履行，原告不得已，遂於八十八年六
            月十七日以北港郵局第二六○號存證信函向被告為解除契約之意思表示
            。其後，原告並就系爭土地買賣事件向台北縣新店市調解委員會聲請調
            解，經雙方於八十八年七月二十二日到場協議，原告請求被告履行契約
            ，然被告請求原告寬延給付期限，勿解除買賣契約沒收已付價款（其後
            亦無任何具體履約付款之行動），雙方意見不一致，致使解調不成立。
      （二）依雙方買賣契約書第七條約定：「甲方（即被告）若有遲延給付之情形
            ，經他方催告限期履行而仍不履行時，視為甲方不買，由乙方（即原告
            ）沒收既付價款抵作違約金，並即解除契約。」故因被告給付遲延而原
            告解除契約時，被告已給付之價款即抵作違約金，原告並無返還被告已
            付價款之回復原狀義務。查被告已給付原告第一次款五百萬元，及第二
            次款之部份款項七百四十三萬七千四百一十三元，以及支付中國信託銀
            行三百九十萬零七千二百四十元，總計一千六百三十四萬四千六百五十
            三元。原告既已合法解除契約，該既付價款自應抵作違約金，原告就被
            告前揭已付價款不負返還義務，換言之，被告之回復原狀請求返還已付
            價金請求權，依系爭買賣契約第七條約定，業已不存在，至臻明確。惟
            被告於調解時仍有爭執，原告依買賣契約第七條不負解除契約回復原狀
            義務之法律上地位已處於不安狀態，有受法院以確認判決除去此危險之
            法律上利益，為此提起本件訴訟，求為判決如聲明第一項所示。
      （三）本件由於原所有權狀遺失，原告已依約委由代書申請權狀補發。地政機
            關補發之權狀經原告之代理人陳義博與被告於八十八年元月三十日於雙
            方共同委託之代書處協商由被告取走，雙方均於契約上載明意旨並簽名
            。本件原告已於八十八年六月十七日解除契約，雙方互負回復原狀義務
            ，惟依雙方契約第七條之約定，被告給付遲延，經催告仍不履行者，被
            告除將既付價款全部交由原告無條件沒收抵作違約金外，契約並即解除
            ，被告所收所有權狀應全部返還原告。
    三、對於被告抗辯之陳述：
      （一）被告未能依買契約書第二條約定於八十七年十二月十五日前給付第二次
            款，此有被告致原告及中國信託銀行、表明「本應於雙方約定時間繳交
            中國信託所借款項之利息，惟本人因週轉困難，請‧‧同意‧‧准予‧
            ‧於一九九九年四月三十日前如期清償‧‧‧」之函文可稽，且迄今仍
            未給付，亦為被告所自承，是被告違約情形至臻明確。
      （二）因被告違約，系爭土地目前遭債權人聲請拍賣，原告損失甚為慘重。
      （三）本件買賣價金，不僅第一、二次付款，以及第三次付款二億六千萬元（
            包括三胎抵押權主債務之承擔二億五千六百二十萬一千八百六十九元，
            以及承擔後之尾款三百七十九萬八千一百三十一元，合計共二億八千萬
            元）外，尚包括增值稅等之繳納（買賣契約書第五條），而目前之土地
            增值稅高達一億八千零六十四萬二千八百三十元，是本件價金之餘款，
            並非被告所言數百萬元，被告並無給付能力，空言有誠意解決云云，並
            非屬實。
      （四）被告僅代償中國信託銀行三百九十萬七千二百四十元：
            中國信託銀行八十七年十一月二十六日函記載至八十七年十一月三十日
            止所積欠之利息、違約金及法律費用共計七百五十六萬二千五百八十七
            元，被告分別於八十七年十二月十日及十二月三十一日匯入三百萬元及
            一百萬元，中國信託銀行十二月十一日抵充利息二百四十二萬九千四百
            零五元及延滯息四十九萬九千零九十六元，十二月三十一日抵充利息四
            十九萬三千四百七十三元及延滯息四十八萬五千二百六十六元，共計三
            百九十萬七千二百四十元。
      （五）被告第二次付款，即未依約履行，渠辯稱僅為尾款未付，顯非屬實：
            １、被告依約給付第一次付款五百萬元，兩造並無爭執。
            ２、被告第二次付款，應給付一千五百萬元，被告僅給付一千二百四十
                三萬七千四百一十三元，此為被告所自承，尚有二百五十六萬二千
                五百八十七元未依約於八十七年十二月十五日前給付與中國信託銀
                行，該二百五十六萬二千五百八十七元乃第二次應付款項，被告聲
                稱此為第三次尾款云云，顯非屬實。
    四、證據：提出不動產買賣契約書一份、北港郵局第二二九、二四七、二六○號
        存證信函及掛號郵件收件回執各一份、調解不成立證明書一紙、支票三紙、
        被告致被告及中國信託銀行嘉義分行函一件、土地登記謄本三份、臺灣板橋
        地方法院民事執行處通知一件、系爭土地買賣增值稅計算表一紙、中國信託
        銀行嘉義分行函一件、中國信託銀行聯行往來報單二紙、繳款歷史交易查詢
        單一紙為證。
乙、被告方面：
    被告未於最後言詞辯論期日到場，惟據其以前到場所為聲明、陳述及提出證據如
    左：
    一、聲明：駁回原告之訴。
    二、陳述：
      （一）本件尾款給付時機未屆，原告主張與事實不符：
            查本件被告已先後給付一千二百四十三萬七千四百一十三元，且本件被
            告代原告清償其積欠中國信託銀行之欠款利息合計五百萬元。由於雙方
            約定由承買人即被告承受原告之債務合計二億六千萬元，並由承買人支
            付土地增值稅計一億四千餘萬元。因而，僅餘二百五十餘萬元之尾款，
            另代原告給付中人佣金計一百萬元。然雙方約定尾款部分係在產權移轉
            登記完竣後三日內支付，故本件土地尚未屆清償期，自無庸給付，原告
            主張不符情理。
      （二）未依約履行之責任，不可歸責於被告：
            查本件土地產權無法移轉之原因，係因該土地位於變更台北縣新莊市計
            劃之主要計劃範圍內，故而依法無法移轉。其原因係受限於政府土地重
            劃之細部計劃迄未辦妥，自不可歸責於被告。而原告竟將責任推諉，並
            主張解約沒收已付之土地款，不惟於理未合，更於法無據。
    三、證據：提出支票三紙、本票及簽收單一紙、不動產買賣契約書一紙、新莊市
        公所簡便行文表一紙、台北縣新莊市公所函一紙為證。
    理      由
甲、程序方面：
    一、本件被告未於最後言詞辯論期日到場，核無民事訴訟法第三百八十六條各款
        所列情形，爰依原告之聲請，由其一造辯論而為判決。
    二、按確認法律關係之訴，非原告有即受確認判決之法律上利益者，不得提起之
        ，民事訴訟法第二百四十七條第一項前段定有明文。所謂即受確認判決之法
        律上利益，係指法律關係之存在與否不明確，原告主觀上認其在法律上之地
        位有不妥之狀態存在，且此種不妥之狀態，能以確認判決將之除去者而言（
        最高法院五十二年台上字第一二四○號判例參照）。本件被告已付價金，究
        應由原告負回復原狀義務返還被告，或得由原告沒收抵作違約金，於兩造間
        滋生疑義，則原告就其對被告是否應負回復原狀義務，即有受確認判決之法
        律上利益，合先敘明。
乙、得心證之理由：
    一、原告起訴主張：兩造於八十七年十二月一日訂立買賣契約，約定被告向原告
        買受系爭坐落台北縣新莊市○○○段第一○五之二、一○六、一○六之六地
        號土地，總價二億八千萬元，被告已依約給付第一次款五百萬元，就第二次
        款一千五百萬元，被告依約本應於八十七年十二月十五日前代償中國信託銀
        行七百五十六萬二千五百八十七元，而就餘款簽發八十八年一月十五日之票
        據給付原告，惟被告並未依約代償中國信託銀行（僅代償其中三百九十萬七
        千二百四十元），其給付顯有遲延並屬違約，經原告定期催告被告履行，惟
        被告置之不理，原告已於八十八年六月十七日發函被告解除系爭買賣契約，
        依兩造間買賣契約第七條之約定，原告自得沒收被告已付價金計一千六百三
        十四萬四千六百五十三元抵作違約金，為此訴請確認被告就系爭買賣契約對
        於原告之回復原狀請求權不存在；又系爭三筆土地之所有權狀本經兩造協商
        由被告保管，系爭買賣契約既經原告依法解除，被告應負回復原狀義務，為
        此請求被告將上開三筆土地之所有權狀返還原告。
        被告則以：伊僅餘二百五十餘萬元尾款未付，而兩造約定尾款給付期限尚未
        屆至，伊並無給付遲延之情事；系爭土地位於變更台北縣新莊市計劃之主要
        計劃範圍內，受限於政府土地重劃之細部計劃迄未辦妥，故無法辦理所有權
        移轉登記，此不可責於伊，原告解除契約沒收已付價款，於法無據等語，資
        為抗辯。
    二、查兩造於八十七年十二月一日訂立不動產買賣契約書，約定被告以總價二億
        八千萬元向原告買受系爭三筆土地，有關移轉登記之土地增值稅、印花稅、
        規費及代書費等均由被告負擔，並就付款方式約定如下：(一)第一次付款：五
        百萬元，於簽約之同時支付；(二)第二次付款：一千五百萬元，於不動產抵押
        權設定完竣後三日內支付，惟被告應於八十七年十二月十五日前將第二次付
        款代原告向中國信託銀行繳交積欠利息計七百五十六萬二千五百八十七元等
        款項後將餘額簽發八十八年一月十五日之票據交付代書代為收執，俟中國信
        託銀行將查封登記撤銷後，於權狀補發完竣並辦妥二億八千萬元之抵押權與
        甲方，且鑑界無誤後，再由代書將該票據交付乙方收執；(三)第三次付款（尾
        款）二億六千萬元，於產權移轉登記完竣後三日內支付等事實，業據原告提
        出不動產買賣契約書一份為證，復為兩造所不爭，堪信為真實。
    三、被告訂約後，已給付第一次付款五百萬元及第二次付款金額中之七百四十三
        萬七千四百一十三元予原告，此為兩造所不爭，惟就第二次付款中應代償中
        國信託銀行之部分，原告主張為三百九十萬七千二百四十元，被告則謂係五
        百萬元。經查，被告於八十七年十二月十日、同年月三十一日，分別匯款三
        百萬元、一百萬元至中國信託銀行嘉義分行浚有企業股份有限公司帳戶，經
        該行抵充利息、延滯息共計三百九十萬七千二百四十元等情，有原告提出中
        國信託銀行聯行往來報單及繳款歷史交易查詢單等件為證，被告所辯代償銀
        行五百萬元云云，既未舉證以實其說，難予採信。而將前開繳款紀錄與中國
        信託銀行嘉義分行於八十七年十一月二十六日致被告函文所載「本行授信戶
        浚有企業前以乙○○○（即原告）所提供位於新莊市○○○段一○五之二、
        一○六、一○六之六地號等三筆土地向本行抵押借款，截至八十七年十一月
        三十日止所積欠之利息、違約金及法律費用共計七百五十六萬二千五百八十
        七元‧‧‧」等語對照以觀，可知被告匯款金額四百萬元減去抵充利息、延
        滯息共三百九十萬七千二百四十元之部分（九萬二千七百六十元）應係抵充
        所謂「法律費用」，仍屬被告給付買賣價金之一部。是故，本件被告已付買
        賣價金應為第一次付款五百萬元，及第二次付款共一千一百四十三萬七千四
        百一十三元（給付原告7,437,413元+代償銀行4,000,000元=11,437,413元）
        ，合計一千六百四十三萬七千四百一十三元，原告主張為一千六百三十四萬
        四千六百五十三元，尚有誤會。
    四、再查，依系爭不動產買賣契約第六條第二項約定：「本買賣契約甲乙雙方若
        有遲延給付之情形，‧‧‧如經他方催告限期履行而仍不履行應盡義務時，
        視為甲方（即被告）不買，願將既付價款全部由乙方（即原告）沒收抵作違
        約金外，並即解除本契約‧‧‧」，有原告提出不動產買賣契約書在卷足稽
        。如前所述，就第二次付款一千五百萬元，被告應於八十七年十二月十五日
        前代償中國信託銀行七百五十六萬二千五百八十七元，並將餘額七百四十三
        萬七千四百一十三元簽發八十八年一月十五日之票據交付代書轉交原告，被
        告僅給付一千六百四十三萬七千四百一十三元，餘款則未依約給付。原告於
        八十八年六月一日、同年六月十日先後發函被告，定七日期限催告履行，嗣
        並於同年六月十七日發函被告解除系爭買賣契約，業據原告提出存證信函及
        掛號郵件收件回執各三份為證，應認原告解除系爭買賣契約並無不合。
    五、按契約解除時，當事人雙方互負回復原狀之義務，固為民法第二百五十九條
        所明定，惟兩造既以買賣契約第六條第二項約定被告已付價款由原告沒收抵
        作違約金，自應從其約定，僅應由法院依職權審究違約金額是否過高。經查
        ，系爭買賣價金包括應付原告之二億八千萬元及本應由原告負擔之增值稅等
        ，而經原告以八十八年六月三十日為基準日，試算系爭土地增值稅額為一億
        八千零六十四萬二千八百三十元，此有原告提出試算表一紙可稽，依此計算
        系爭買賣價金約為四億六千零六十四萬二千八百三十元。而因被告未依約付
        款之結果，致中國信託銀行聲請台灣板橋地方法院拍賣系爭土地，第一次拍
        賣最低價額為四億四千八百七十九萬元，惟無人應買等情，則經原告提出台
        灣板橋地方法院民事執行處通知在卷足按。本院審究原告迄今所受損害至少
        已達一千一百八十五萬二千八百三十元（460,642,830元-448,790,000元=11
        ,852,830元），且因土地拍賣流標，由執行法院減價再行拍賣中，原告損害
        金額仍有繼續擴大之可能等情，認為兩造約定以被告已付價金一千六百四十
        三萬七千四百一十三元作為違約金，尚屬相當，原告依約沒收該已付價款抵
        作違約金，並無不合，是則，被告即無請求原告回復原狀返還已付價金之權
        利存在。
    六、末按契約解除時，由他方所受領之給付物，應返還之，民法第二百五十九條
        第一款定有明文。經查，原告曾於八十八年一月三十日，將系爭三筆土地之
        所有權狀交付被告，此有原告提出載明被告簽收意旨之不動產買賣契約書在
        卷為證，而系爭買賣契約業經原告依法解除在案，復如前述，則依前揭法律
        規定，原告請求被告返還前開土地之所有權狀，自屬正當。
    七、綜上，系爭買賣契約業經原告依法解除，原告依約沒收被告已付價款計一千
        六百四十三萬七千四百一十三元作為違約金，尚屬相當，被告並無請求原告
        回復原狀返還價金之權利存在，惟應將本於買賣契約受領之土地所有權狀返
        還原告。從而，原告訴請確認被告就系爭買賣契約對原告之回復原狀請求權
        不存在，並本於民法第二百五十九條規定，請求被告將系爭三筆土地之所有
        權狀返還原告，即無不合，應予准許。
    八、本件為判決基礎之事證已臻明確，兩造其餘攻擊防禦方法及提出之證據，核
        於判決結果不生影響，無一一審究論述之必要，附此敘明。
丙、假執行之宣告：
    原告就聲明第二項陳明願提供現金或同額之中國信託銀行可轉讓定期存單為擔保
    ，聲請宣告假執行，核無不合，爰酌定相當擔保金額准許之。
丁、結論：本件原告之訴為有理由，依民事訴訟法第三百八十五條第一項前段、第七
    十八條、第三百九十條第二項，判決如主文。
中      華      民      國    八十九    年      三      月      三      日
                                            民事第二庭法      官  梁玉芬
右為正本係照原本作成。
如對本判決上訴，須於判決送達後廿日內向本院提出上訴狀。
中      華      民      國    八十九    年      三      月      三      日
                                                      法院書記官  柯月英


司法院資訊處製作；財團法人民間司法改革基金會備份。
